ACORDAO-COMPLETO-2479270

ACÓRDÃO 1315/2022 ATA 6/2022 - PRIMEIRA CÂMARA

VISTOS, relatados e discutidos estes autos de pedido de reexame interposto contra o Acórdão 8415/2020-TCU-Primeira Câmara,
ACORDAM os Ministros do Tribunal de Contas da União, reunidos em sessão da Primeira Câmara, diante das razões expostas pelo relator e com fundamento na Lei 8.443/1992, arts. 33 e 48, em:
9.1. conhecer do presente pedido de reexame para, no mérito, conceder a ele parcial provimento para reconhecer a ocorrência de registro tácito da concessão de pensão civil à sra. Maria José Marques da Rocha;
9.2. determinar ao Comando da Aeronáutica que encaminhe a esta Corte, no prazo improrrogável de quinze dias, os autos do processo administrativo de concessão de pensão civil à sra. Maria José Marques da Rocha, acompanhado de outros elementos porventura utilizados para apurar a sua dependência econômica em relação à sra. Dayse Costa Lima, requisito expressamente previsto na Lei 8.112/1990 para essa modalidade de benefício;
9.3. determinar à Secretaria de Fiscalização de Integridade de Atos e Pagamentos de Pessoal e de Benefícios Sociais que, com base nos elementos que vierem a ser encaminhados e outros a serem por ela obtidos, reinstrua os autos de forma prioritária e, caso conclua pela inexistência de comprovação de existência do requisito legal para a concessão do benefício, adote as seguintes medidas:
9.3.1. dê início ao processo de revisão de ofício da presente concessão;
9.3.2. apure eventuais responsabilidades no âmbito do órgão de origem.

Pensão civil. Pessoa designada

Primeira Câmara

Diretoria de Administração do Pessoal.

3. Interessados/Responsáveis/Recorrentes:
3.1. Interessados: Maria José Marques da Rocha (XXX.416.897-XX
3.2. Recorrente: Maria José Marques da Rocha (XXX.416.897-XX).

13.1. Ministros presentes: Walton Alencar Rodrigues (Presidente), Benjamin Zymler (Relator) e Jorge Oliveira.
13.2. Ministros-Substitutos presentes: Augusto Sherman Cavalcanti e Weder de Oliveira.

BENJAMIN ZYMLER

Ministro-Substituto Weder de Oliveira.

Adoto como relatório a instrução do AUFC da Secretaria de Recursos (Serur) , à qual manifestou sua anuência o representante do Ministério Público junto ao Tribunal de Contas da União (MPTCU) :
"INTRODUÇÃO
	Trata-se de pedido de reexame interposto pela Sra. Maria José Marques da Rocha (peça 107) , contra o Acórdão 8415/2020-TCU-Primeira Câmara (peça 94) , que teve como relator o ministro Weder de Oliveira. 
1.1. O Acórdão 8415/2020-TCU-Primeira Câmara tem o seguinte teor:
VISTOS, relatados e discutidos estes autos de atos de concessão de pensões civis instituídas por servidores falecidos do Comando da Aeronáutica. 
ACORDAM os ministros do Tribunal de Contas da União, reunidos em sessão da 1ª Câmara, diante das razões expostas pelo relator, em:
9.1. considerar prejudicada, por perda de objeto, a análise de mérito dos atos de concessões das pensões civis abaixo discriminadas, com fundamento no art. 260, § 5º do RI/TCU:
 (...) 
9.2. considerar ilegal, negando-lhe registro, o ato inicial de concessão da seguinte pensão e respectivo instituidor:
	Instituidor
	Beneficiária
	Número do Ato
	Peça

	       Dayse Costa Lima 
	Maria José Marques da Rocha
	2010-000448-5
	4

9.2.1. dispensar o ressarcimento das quantias indevidamente recebidas, presumida a boa-fé, consoante o disposto no Enunciado 106 da Súmula do TCU;
9.2.2. determinar à Diretoria de Administração de Pessoal do Comando da Aeronáutica que, nos termos dos art. 262, caput, do Regimento Interno do TCU e 19, caput, da Instrução Normativa - TCU 78/2018, que:
9.2.2.1. abstenha-se de realizar pagamentos decorrentes do ato de concessão considerado ilegal, no prazo de 15 (quinze) dias, contado a partir da ciência dessa deliberação, sujeitando-se a autoridade administrativa omissa à responsabilidade solidária;
9.2.2.2. comunique à beneficiária Maria José Marques da Rocha (CPF: XXX.416.897-XX) acerca do teor deste acórdão, alertando-a de que o efeito suspensivo proveniente da interposição de eventuais recursos junto ao TCU não a eximirá da devolução dos valores percebidos indevidamente após sua notificação, caso os recursos não sejam providos; e
9.2.2.3. encaminhe ao Tribunal o comprovante de que a interessada tomou ciência do inteiro teor desta deliberação.
9.3. considerar ilegais, negando-lhes registro, os seguintes atos iniciais de concessão das pensões civis e respectivos instituidores, os quais atualmente não produzem efeitos financeiros:
	Instituidor
	Beneficiário
	Número do Ato
	Peça

	Euler Gonçalves de Figueiredo
	Enzo Figueiredo Cardoso Cordeiro
	2011-000255-8
	5

	Maria Ciola
	Maria Cecília Ciolla
	2011-000457-7
	10

9.3.1.determinar à Diretoria de Administração de Pessoal do Comando da Aeronáutica que:
9.3.1.1. comunique aos beneficiários Enzo Figueiredo Cardoso Cordeiro (CPF: XXX.609.167-XX) e Maria Cecília Ciolla (CPF: XXX.324.698-XX) acerca do teor deste acórdão; 
9.3.1.2. encaminhe ao Tribunal o comprovante de que os interessados tomaram ciência do inteiro teor desta deliberação; e
9.4. encerrar o processo e arquivar os autos (grifos acrescidos) .
HISTÓRICO
2.	O ato de pensão civil instituído pela Sra. Dayse Costa Lima, tendo a recorrente como beneficiária, na condição de pessoa designada maior de 60 anos (peça 4) , foi julgado ilegal em razão de não ter sido comprovada a sua dependência econômica em relação à instituidora.
EXAME DE ADMISSIBILIDADE
3.	Reitera-se o exame preliminar de admissibilidade (peça 115) , ratificado à peça 133 pelo Excelentíssimo Senhor Ministro Benjamin Zymler, que entendeu pelo conhecimento do recurso, uma vez que preenchidos os requisitos do art. 48 da Lei 8.443/1992, c/c os artigos 285 e 286, parágrafo único do RI/TCU, suspendendo-se os efeitos dos subitens 9.2, 9.2.2 e 9.2.2.1 do Acórdão 8415/2020-TCU-Primeira Câmara.
EXAME DE MÉRITO
4. Da preliminar de registro tácito
4.1.	Cumpre observar que o ato de pensão civil de peça 4, que tem como beneficiária a recorrente, foi disponibilizado ao TCU em 28/9/2012 e julgado ilegal, em Sessão de 19/3/2013, mediante o Acórdão 1369/2013-TCU-Primeira Câmara (peça 14) . No entanto, mediante o Acórdão 3006/2016-TCU-Primeira Câmara (peça 53) , o Acórdão 1369/2013-TCU-Primeira Câmara foi tornado insubsistente. Por fim, em Sessão de 4/8/2020, mediante o Acórdão 8415/2020-TCU-Primeira Câmara (peça 94) , ora recorrido, a presente concessão foi julgada ilegal.
4.2.	De acordo com as disposições do Acórdão 587/2011-TCU-Plenário, da Relatoria do E. Ministro Valmir Campelo, vinha esta Corte decidindo que o transcurso de mais de cinco anos desde a entrada do ato de pessoal no TCU, embora não consolidasse situações de ilegalidade, em razão da precariedade dos atos de concessão, cuja natureza é complexa, gerava a necessidade de instauração do contraditório.
4.3.	A consolidação de atos sujeitos a registro manifestamente ilegais, em razão do transcurso de grande lapso temporal, em respeito ao princípio da segurança jurídica, só era admitida pelo TCU em situações excepcionais, quando caracterizada a irreversibilidade da situação fática do interessado ou demonstrado que este estaria sujeito a prejuízo insuportável, caso o correspondente ato de concessão fosse julgado ilegal (cf., e.g., Acórdão 2251/2014-TCU-Plenário, Relator E. Ministro Bruno Dantas) .
4.4.	No entanto, em 19/2/2020, o Pretório Excelso, ao julgar o Recurso Extraordinário 636.553/RS, apreciando o Tema 445 da repercussão geral, fixou a seguinte tese:
Em atenção aos princípios da segurança jurídica e da confiança legítima, os Tribunais de Contas estão sujeitos ao prazo de 5 anos para o julgamento da legalidade do ato de concessão inicial de aposentadoria, reforma ou pensão, a contar da chegada do processo à respectiva Corte de Contas.  
4.5.	Naquela ocasião, o Relator, E. Ministro Gilmar Mendes, fundamentou a adoção do prazo de cinco anos por analogia ao prazo previsto no Decreto 20.910/1932, tendo mencionado, ainda, ser esse lapso temporal equivalente ao previsto nas Leis 9.873/1999 e 9.784/1999.
4.6.	Assim, estabeleceu o prazo de cinco anos para que o Tribunal de Contas aprecie o ato, autorizando ou negando o respectivo registro.  
4.7.	Sobre o impacto do julgamento do Guardião da Constituição no RE 636.553/RS, em processos sujeitos a registro no TCU, traz-se à colação as pertinentes observações do Excelentíssimo Senhor Ministro Walton Alencar Rodrigues, por ocasião do Acórdão 122/2021-TCU-Plenário (TC Processo 013.339/2020-6) :
	Sem embargo de considerar o mérito da decisão do STF, o anterior entendimento acerca da observância do contraditório e da ampla defesa após o transcurso de cinco anos desde a chegada do processo no TCU restou prejudicado, porquanto, após esse tempo, segundo prelecionou o Relator da matéria no STF, o ato deve ser considerado 'registrado tacitamente'. 
	No julgamento dos embargos de declaração, opostos em face dessa decisão, finalizado em 4/12/2020, o  E. Relator aduziu que, 'passado esse prazo [de cinco anos, contado de forma ininterrupta, a partir da chegada do processo à corte de contas] sem finalização do processo, o ato restará automaticamente estabilizado. Abre-se, a partir daí, a possibilidade de sua revisão, nos termos do art. 54 da Lei 9.873/1999' (grifos meus) . 
	A expressa menção do relator à possibilidade de revisão do ato considerado tacitamente registrado impõe novas considerações e imediatas providências por parte desta Corte.
	Relativamente à área de pessoal da Administração Federal, já tive a oportunidade de fazer inúmeros pronunciamentos acerca do acúmulo dos processos na Sefip, que há pouco tempo passavam em muito de cem mil, ajuntados ao longo dos anos. Grande parte desses processos foram devolvidos aos órgãos de origem para correção de irregularidades e reenvio ao TCU. E os que permaneceram desafiam a capacidade de trabalho do Tribunal.
 (...) 
	Por esse motivo conclui-se que, a partir do registro tácito do ato de concessão, é possível a sua revisão, no prazo de 5 anos, com base no aludido artigo da lei de processo administrativo [art. 54 da Lei 9.784/1999.
	Esse entendimento é plenamente compatível com o disposto no art. 260, § 2º, do Regimento Interno do TCU, in verbis:
§ 2º O acórdão que considerar legal o ato e determinar o seu registro não faz coisa julgada administrativa e poderá ser revisto de ofício pelo Tribunal, com a oitiva do Ministério Público e do beneficiário do ato, dentro do prazo de cinco anos da apreciação, se verificado que o ato viola a ordem jurídica, ou a qualquer tempo, no caso de comprovada má-fé.  
	Registro que o E. Relator no STF, ao apreciar os embargos de declaração, expressamente entendeu desnecessária a modulação de efeitos da decisão adotada no RE 636.553/RS, devendo ser aplicada imediatamente, com efeitos ex tunc.
	Em síntese, o entendimento adotado pelo Supremo Tribunal Federal, em sede de recurso extraordinário, com repercussão geral reconhecida, deve ser observado por todos os juízes e tribunais, nos termos dos arts. 927, inciso III, e 1.030 do Código de Processo Civil.
	Cabe ao TCU, por conseguinte, em atendimento à disposição legal e aos princípios da eficiência, da razoável duração do processo e da isonomia, evoluir, no entendimento e nos procedimentos, para compatibilizar suas decisões com a recente tese da Suprema Corte.
	Chamo a atenção que as despesas atinentes a pessoal, como as reformas, aposentadorias e pensões, além de vencimentos, subsídios etc., configuram os maiores gastos da União Federal - maior mesmo que os juros da dívida - sendo inconcebível que servidores públicos federais continuem fazendo letra morta das normas jurídicas e da Constituição em vigor, mantendo o pagamento de verbas a que não fazem jus, segundo plúrimas decisões do TCU e dos órgãos do Poder Judiciário, como é o caso dos autos.
4.8.	No caso concreto, vale repisar que o ato de pensão civil em reexame foi disponibilizado ao TCU em 28/9/2012. Assim, é de se entender que houve o seu registro tácito em 28/9/2017, antes, portanto, da Sessão da 1ª Câmara de 4/8/2020, que o considerou ilegal, o que impõe a necessidade de prover o presente recurso. 
4.9.	Nada obstante, considerando que não transcorreu o prazo fixado no art. 54 da Lei 9.784/1999, c/c o art. 260, § 2º, do Regimento Interno do TCU, para revisão de ofício do ato constante deste processo, nitidamente desrespeitoso à ordem jurídica, mostra-se necessário o posterior envio dos autos à Sefip, para que dê imediato início aos procedimentos destinados a tal finalidade, em especial, a oitiva da interessada.
4.10.	A conclusão ora apresentada nesta instrução vai ao encontro da orientação emanada do Pretório Excelso e do Plenário do Tribunal de Contas da União.
CONCLUSÃO
5.	Diante do exposto, é de se concluir que o ato de pensão civil sub examine deve ser considerado tacitamente registrado, o que impõe o provimento do apelo recursal, devendo-se, posteriormente, restituir os autos à Sefip, para que dê imediato início aos procedimentos destinados à sua revisão de ofício, em especial, a oitiva da interessada.
PROPOSTA DE ENCAMINHAMENTO
6.	Ante o exposto, submetem-se os autos à consideração superior, propondo-se, com fundamento no art. 48 da Lei 8.443/1992:
a) conhecer do recurso interposto, para, no mérito, dar-lhe provimento, a fim de se tornar sem efeito o Acórdão 8415/2020-TCU-Primeira Câmara, em relação à recorrente;
b) restituir os autos à Sefip, para que dê imediato início aos procedimentos destinados à revisão de ofício do presente ato, tido como tacitamente registrado em 28/9/2017;
c) informar a recorrente e demais interessados do acórdão a ser proferido, destacando que o relatório e o voto que o fundamentam podem ser acessados por meio do endereço eletrônico www.tcu.gov.br/acordaos." 
É o relatório.

Tiago Mascarenhas da Costa Marques (205.521/OAB-RJ), representando Maria José Marques da Rocha.

Procurador Rodrigo Medeiros de Lima.

PESSOAL. PEDIDO DE REEXAME EM PENSÃO CIVIL. PESSOA DESIGNADA. CONHECIMENTO. RECONHECIMENTO DA OCORRÊNCIA DE REGISTRO TÁCITO. PROVIMENTO PARCIAL. DETERMINAÇÕES.

PENSÃO CIVIL (PCIV)

Secretaria de Recursos (Serur); Secretaria de Fiscalização de Integridade de Atos e Pagamentos de Pessoal e de Benefícios Sociais (Sefip).

Trata-se de pedido de reexame interposto pela sra. Maria José Marques da Rocha (peça 107) contra o Acórdão 8415/2020-TCU-Primeira Câmara (rel. Min. Weder de Oliveira) , por meio do qual foi considerada ilegal a pensão instituída em favor da interessada, na condição de pessoa designada maior de 60 anos, pela ex-servidora Dayse Costa Lima, por ausência de comprovação da suposta dependência econômica.
2. De início, ratifico o exame de admissibilidade constante do despacho de pç. 133 e conheço do presente pedido de reexame.
Histórico
3. A pensão foi deferida em 3/11/2007, mas o formulário representativo do ato concessório foi encaminhado a esta Corte apenas em 28/9/2012.
4. Em 19/3/2013, a Primeira Câmara denegou registro ao ato de pensão (Acórdão 1.369/2013) , tendo em vista o entendimento então vigente, decorrente do Acórdão 2515/2011-TCU-Plenário, segundo o qual não mais subsistiriam, no ordenamento jurídico pátrio, pensões estatutárias que não tivessem paralelo no regime geral, tendo em vista as disposições contidas no art. 5º da Lei 9.717/1998:
"Art. 5º Os regimes próprios de previdência social dos servidores públicos da União, dos Estados, do Distrito Federal e dos Municípios, dos militares dos Estados e do Distrito Federal não poderão conceder benefícios distintos dos previstos no Regime Geral de Previdência Social, de que trata a Lei nº  8.213, de 24 de julho de 1991, salvo disposição em contrário da Constituição Federal."
5. Disposição semelhante foi incluída no art. 40 da Constituição Federal pela Emenda Constitucional 20/1998:
"§ 12 - Além do disposto neste artigo, o regime de previdência dos servidores públicos titulares de cargo efetivo observará, no que couber, os requisitos e critérios fixados para o regime geral de previdência social."
6. Posteriormente, em virtude do posicionamento divergente do Supremo Tribunal Federal (STF) , o Plenário prolatou os Acórdãos 2376, 2377, 2378, 2379 e 2380, todos de 2015, os quai reconheceram que o art. 5º da Lei 9.717/1998 não teria derrogado os benefícios singulares do regime próprio do servidor, a exemplo da pensão para pessoa designada (caso dos autos) ou para menor sob guarda.
7. Desse modo, quando do exame dos pedidos de reexame interpostos pelos interessados Daniel Santos Mattoso Lima Terra e Emily Jane Pita Hohenfeld (Acórdão 3006/2016-TCU-Primeira Câmara, de minha relatoria, pç. 53) , foi tornado insubsistente o Acórdão 1369/2013-TCU-Primeira Câmara, e os autos retornaram ao relator a quo para que fosse procedido o exame do requisito dependência econômica.
8. Nessa toada, a Secretaria de Fiscalização de Pessoal (Sefip) tentou promover o chamamento da sra. Maria José Marques da Rocha (pç. 63) para que trouxesse elementos que comprovassem sua dependência econômica em relação à instituidora, sra. Dayse Costa Lima. 
9. Contudo, não se logrou que o ofício elaborado pela unidade técnica fosse recebido pela interessada. No AR de pç. 76 (maio de 2017) , foi informado que a interessada estaria ausente e, no de pç. 81 (fevereiro de 2018) , que teria se mudado (vide AR de pçs. 76 e 81) . 
10. Houve o chamamento editalício (pç. 79) , também não atendido, como ocorre frequentemente.
11. Diante da ausência de comprovação de dependência econômica, requisito expressamente previsto na legislação (alínea "e" do inciso I do art. 217 da Lei 8.112/1990) , a concessão em favor da sra. Maria José Marques da Rocha foi novamente considerada ilegal pelo Acórdão 8415/2020-TCU-Primeira Câmara.
12. Na sequência, a interessada interpôs o pedido de reexame que ora se examina. 
Do mérito do presente pedido de reexame
13. Alegou a recorrente, em apertada síntese, a violação ao princípio da segurança jurídica e a ocorrência de prescrição, dado o decurso de mais de cinco anos entre a concessão do benefício e a apreciação do ato por este Tribunal de Contas.
14. A Serur e o Ministério Público propuseram que fosse dado provimento à peça recursal para reconhecer a ocorrência de registro tácito do respectivo ato concessório em 28/9/2017.
15. Os argumentos da recorrente ignoram o fato de que a concessão de pensão civil é ato complexo e somente se aperfeiçoa com o registro por parte da Corte de Contas.
16. No caso concreto, a negativa de registro ocorreu inicialmente no ano seguinte ao encaminhamento do ato a esta Corte. Se demora houve, deve ser atribuída ao Comando da Aeronáutica e ao Controle Interno, pois o ato somente foi encaminhado para apreciação desta Corte cinco anos após o deferimento do benefício.
17. Veja-se que a ora recorrente deixou de recorrer contra o Acórdão 1369/2013-TCU-Primeira Câmara, de modo que, não fora a mudança jurisprudencial que se sucedeu, sua situação já estaria consolidada na seara administrativa. 
18. Contudo, o Acórdão 3006/2016-TCU-Primeira Câmara, exarado em pedidos de reexames interpostos pelos srs. Daniel Santos Mattoso Lima Terran e Emily Jane Pita Hohenfeld, beneficiou a interessada, visto que o colegiado tornou insubsistente a deliberação anterior, prolatada tempestivamente.
19. Assim, reiniciou-se o exame da legalidade da pensão, e a interessada foi chamada aos autos para fazer prova da suposta dependência econômica. 
20. Todavia, os ofícios da oitiva foram encaminhados para endereço no qual a interessada não mais residia, o que poderia ter sido verificado pela Sefip numa simples consulta ao Siape.
21. Assim, pois, concluo que o Acórdão 8415/2020-TCU-Primeira Câmara também padece de nulidade, já que a interessada não foi efetivamente chamada aos autos, nem mesmo se buscou obter, junto ao órgão de origem, os elementos utilizados para concluir pela existência de dependência econômica entre a beneficiária e a instituidora.
22. Dessarte, é de concluir que não se procedeu ao exame da dependência econômica. Apenas se presumiu sua inexistência, uma vez que a beneficiária - que não foi devidamente notificada - não teria feito prova desse requisito.
23. Nesse ponto, gostaria de salientar que a sra. Maria José Marques da Rocha, solteira (apesar de ter sido informado de forma diversa no formulário Sisac) , nunca constou da relação de dependentes econômicos da instituidora, sra. Dayse Costa Lima (casada) , e com ela não residia. 
24. Conforme dados obtidos do Siape, a instituidora morava em Niterói e a futura pensionista, no bairro de Bonsucesso.
25. Portanto, seria de apurar melhor os elementos utilizados pelo órgão de origem para conceder o benefício da pensão.
26. Apesar de não ter ocorrido mora inicialmente por parte desta Corte (considerando que o ato foi encaminhado a esta Corte em 28/9/2012) , o Acórdão 1369/2013-TCU-Primeira Câmara foi tornado insubsistente pelo Acórdão 3006/2016-TCU-Primeira Câmara. Desde então, não foi proferida decisão válida relativamente à servidora. 
27. Nessa toada, anuindo parcialmente aos pareceres, proponho que se deva dar provimento parcial ao recurso para reconhecer a ocorrência de registro tácito.
28. Uma vez que não há elementos nos autos a indicar a existência de dependência econômica da beneficiária (aposentada por invalidez pelo regime geral de previdência) e que não houve nenhuma medida válida para tentar trazer tais elementos, deve-se determinar ao Comando da Aeronáutica que encaminhe a este Tribunal, no prazo improrrogável de quinze dias, cópia dos autos do processo de concessão, acompanhado de outros documentos/informações porventura utilizados para apurar a dependência econômica da sra. Maria José Marques da Rocha, beneficiária em relação à sra. Dayse Costa Lima.
29. Aqui, registro que a impossibilidade de prorrogação do prazo decorre, além da proximidade do prazo de 10 anos do encaminhamento do ato de pensão, da verificação de que o órgão tem como hábito - o que se verifica nestes autos e em inúmeros outros - solicitar sucessivas prorrogações de prazo para dar cumprimento às decisões do Tribunal, o que acarreta a continuidade dos pagamentos considerados irregulares e pode impossibilitar o processo de revisão de ofício.
30. Nesse sentido, são os documentos seguintes:
a) Ofício 70/CENCIAR 3/103 8 (pç. 18) - solicita prorrogação de trinta dias para dar cumprimento ao Ofício 3.808/2013-Sefip, no qual foi comunicado o teor do Acórdão 1369/2013-TCU-Primeira Câmara;
b) Ofício 16/CENCIAR-3/494 (pç. 41) - solicita prorrogação de trinta dias para dar cumprimento ao Ofício 0859/2014-Sefip, no qual a unidade técnica, em cumprimento a despacho deste relator, solicitou o encaminhamento dos comprovantes de notificação de diversos interessados, providência determinada pelo subitem 9.3.2 do Acórdão 1369/2013-TCU-Primeira Câmara;
c) Ofício 407/DPES2/26995 (pçs. 103/104) - solicita prorrogação de trinta dias para dar cumprimento ao Ofício 44680/2020, no qual foi comunicado o teor do Acórdão 8415/2020-TCU-Primeira Câmara.
31. Com base nos documentos a serem encaminhados, poderá ser dado início pela unidade técnica ao processo de revisão de ofício da presente concessão, bem assim à apuração de responsabilidades no âmbito do órgão de origem, caso se verifique falha grosseira na concessão da pensão civil.
Diante do exposto, VOTO por que este Tribunal adote a deliberação que ora submeto a este colegiado.
TCU, Sala das Sessões, em 15 de março de 2022.
BENJAMIN ZYMLER 
Relator